【裁判字號】    98,保險,7
【裁判日期】    990524
【裁判案由】    給付保險金
【裁判全文】
臺灣屏東地方法院民事判決  98年度保險字第7號
原      告  丙○○○
            戊○○
            丁○○
共      同
訴訟代理人  湯瑞科律師
被      告  台壽保產物保險股份有限公司
法定代理人  乙○○
訴訟代理人  甲○○
上列當事人間請求給付保險金事件，本院於民國99年5 月10日言
詞辯論終結，判決如下：
    主      文
原告之訴及假執行之聲請均駁回。
訴訟費用由原告負擔。
    事實及理由
一、按訴狀送達後，原告不得將原訴變更或追加他訴；但擴張或
    減縮應受判決事項之聲明者，不在此限。民事訴訟法第255
    條第1項第3款定有明文。查原告起訴時聲明之利息起算日為
    民國98年2月15日（見第1頁），嗣變更為98年2 月19日（見
    第33頁）。經核係屬減縮應受判決事項之聲明，依前開規定
    ，應予准許。
二、原告起訴主張：
  (一)原告丙○○○為被保險人陳龍福之配偶，原告戊○○、丁○
    ○則為其子，依法均為陳龍福第一順位之法定繼承人。緣陳
    龍福前因車禍事故而於97年11月30日在財團法人屏東基督教
    醫院（以下簡稱屏基醫院）進行手術及住院治療，情況穩定
    後即於98年1月5日出院在家休養。詎98年1 月27日即農曆春
    節初2晚上8時餘，陳龍福欲自客廳座椅起身時，因一時不慎
    致重心不穩而跌倒於客廳地板上，此時正騎車後載友人林采
    依返家之原告戊○○見狀，旋與林采依入內欲扶起陳龍福，
    卻見陳龍福情況不佳，呈昏迷狀態，乃隨即將之送往屏基醫
    院急救，但醫師認陳龍福到院已無心跳呼吸，雖施以1 小時
    餘之急救，仍宣告急救無效。嗣經臺灣屏東地方法院檢察署
    檢察官相驗後，亦認定此為意外事件，並於相驗屍體證明書
    內之「死亡方式」記載為「意外」。
  (二)陳龍福生前因擔任屏東市仁義里里長而享有「屏東縣村里長
    團體傷害保險」（以下簡稱系爭保險）之被保險人資格。被
    告（原名「龍平安產物保險股份有限公司」）為承保系爭保
    險之保險人，保險期間自97年12月9日24時起至98年12月9日
    24時止。陳龍福生前曾於97年11月30日發生車禍事故，其雖
    於98年1 月27日因意外跌倒而發生死亡之結果，但被告卻認
    其死亡係導因於該車禍，乃拒絕賠償。惟縱陳龍福曾發生上
    開車禍事故，但業經屏基醫院治療完成且出院一段時日，事
    實上已完全脫離生命危險，如其未於98年1 月27日再發生跌
    倒之意外事故，殆無產生死亡之結果可言。簡言之，縱認陳
    龍福之死亡原因係導因前次車禍所受之傷害，但造成該傷害
    而來之原因，則係陳龍福於98年1 月27日再發生跌倒之事故
    所引起，而跌倒亦屬意外之一種，是在跌倒期間為承保之被
    告即應負保險人之理賠責任。
  (三)對被告抗辯所為之陳述：依被告所制定「台壽保承保屏東縣
    村里長團體傷害險保險作業規範」之「保險範圍」所明載「
    村里長於本契約保險期間內，因遭受意外事故，致其死亡或
    殘廢者，依本契約之約定，由保險公司給付保險金」，及「
    台壽保產物團體傷害保險保險單條款」第5 條「保險範圍」
    所載「被保險人於本契約有效期間內，因遭受意外傷害事故
    ，致其身體蒙受傷害而致殘廢或死亡時，本公司依照本契約
    的約定，給付保險金。前項所稱意外傷害事故，指非由疾病
    引起之外來突發事故」，均顯見依兩造保險契約條款之約定
    ，被保險人只要在保險期間內遭到意外傷害事故而致殘廢或
    死亡時，被告即應負給付保險金之責任。而所謂意外傷害事
    故，即指非由疾病所引起之外來突發事故而言。查陳龍福死
    亡前確曾發生不慎跌倒之意外事故，已據原告戊○○到庭陳
    述及證人林采依證述明確，故縱如被告所辯，陳龍福於跌倒
    後因引發先前車禍所受傷害之擴大而致死，然保險契約就此
    種情況，並未有所排除而不予理賠之約定，故只要被保險人
    確非因疾病所引起之死亡，則依保險契約之約定，被告仍應
    負理賠之責任。再相驗屍體證明書雖記載，除直接引起死亡
    之原因外，其先行原因為「車禍」，惟檢察官並未就陳龍福
    為解剖，其所稱車禍一節顯係基於推測而來；且據檢驗員己
    ○○及屏基醫院庚○○○○到庭證述內容，亦均不完全排除
    陳龍福有先行跌倒之可能性，故死亡之先行原因是否確定為
    車禍？已非無疑，且此部分亦應由主張之被告負舉證責任。
    況所謂先行原因，其定義為何？是否即為死亡之唯一原因或
    主要原因？相驗屍體證明書上並未說明，又如何認定先前之
    車禍係致死之原因？被告並未舉出相當之理由或證明，其所
    辯自無可採。又所謂「先行原因」與所謂「主力近因原則」
    有何關連？被告亦未說明及舉證，自無逕予採用「主力近因
    原則」之可言。況主力近因原則亦非實務上所確定採用之原
    則。而陳龍福就客觀上觀察，既係因跌倒之外來突發事故而
    引起創傷性硬腦膜下出血及顱骨骨折、左側第八肋骨骨折等
    外在意外傷害，顯符合保險金給付之要件，被告依法自應理
    賠。
  (四)依保險法第34條，被保險人應於接到通知後15日內給付保險
    金，逾期不為給付者，應按遲延利息年利1 分計之。查原告
    於98年2月4日備齊理賠文件向被告請求給付保險金共120 萬
    元，被告至遲應於15日後即98年2 月19日為給付，然被告迄
    今均未給付，爰依上開作業規範及保險單條款第5 條、第24
    條提起本件訴訟等語，並聲明：1.被告應各給付原告40萬元
    ，及均自98年2月19日起至清償日止，按週年利率10%計算之
    利息。2.願供擔保請准宣告假執行。
三、被告則以：被保險人陳龍福於97年11月30日因發生車禍事故
    ，送往屏基醫院救治，受有「創傷性左側硬膜下腔出血及右
    側顱骨骨折術後、延遲性左側腦內出血、創傷後水腦症術後
    、雙側肺炎、左側第八肋骨骨折、多處擦傷、高血壓、糖尿
    病、陳舊性中風」等傷害。然依前述相驗屍體證明書，其死
    亡原因係上開車禍事故，核與前述保險期間內遭受意外事故
    之約定要件不符，被告自不負賠償責任。按保險法第131 條
    所稱之意外傷害，乃指非由疾病引起之外來突發事故所致者
    而言。該意外傷害之界定，在有多數原因競合造成傷殘或死
    亡事故之情形時，應側重於「主力近因原則」，以是否為被
    保險人因罹犯疾病、細菌感染、器官老化衰竭等身體內在原
    因以外之其他外來性、突發性（偶然性）、意外性（不可預
    知性）等因素作個案客觀之認定，並考量該非因被保險人本
    身已存在可得預料或查知之外在因素，是否為造成意外傷殘
    或死亡事故之主要有效而直接之原因（即是否為其重要之最
    近因果關係）而定。（最高法院94年臺上字第1816號判決可
    參）依前述「主力近因原則」，造成本件死亡之主要有效而
    直接之原因，為相驗屍體證明書所載之「創傷性硬腦膜下出
    血及顱骨骨折、左側第八肋骨骨折」，而上述傷勢係車禍事
    故所致，故保險契約生效前所發生之事故，被告不負賠償責
    任等語置辯，並聲明：(一)原告之訴駁回。(二)如受不利判決，
    願供擔保請准宣告免為假執行。
四、原告主張被告為系爭保險之保險人，保險有效期間為自97年
    12月9日24時起至98年12月9日24時止，渠等分別為被保險人
    陳龍福之配偶及子，均為第一順位之法定繼承人，陳龍福前
    因車禍事故於97年11月30日在屏基醫院手術及住院治療，98
    年1月5日出院在家休養。98年1月27日晚上8時餘，陳龍福欲
    自客廳座椅起身時，重心不穩而跌倒於客廳地板上，當時適
    返家之原告戊○○及友人林采依乃隨即將其送往屏基醫院急
    救，然其到院已無心跳呼吸，經急救後仍不治死亡。嗣檢察
    官相驗後於相驗屍體證明書內之「死亡方式」記載為「意外
    」等事實，業據提出相驗屍體證明書、除戶、全戶戶籍謄本
    、診斷證明書、道路交通事故當事人登記聯單、台壽保承保
    屏東縣村里長團體傷害險保險作業規範、保險單及台壽保產
    物團體傷害保險保險單條款等文件為證（見第4 至17頁、第
    36、37頁），且為被告所不爭執，並經證人林采依於本院言
    詞辯論時證述在卷（見第96頁），堪信為真實。至原告主張
    陳龍福上開跌倒意外亦為造成其死亡結果之原因，故被告應
    負理賠責任一節，則為被告所否認，並以前詞置辯。經本院
    與兩造協議簡化爭點後，所整理之爭點為：被保險人是否符
    合系爭保險單條款第5 條之約定，而得由其法定繼承人依系
    爭保險契約向被告各請求給付40萬元及法定利息？茲將本院
    得心證之理由論述如下：
  (一)依「台壽保承保屏東縣村里長團體傷害險保險作業規範」之
    「保險範圍」所載：「村里長於本契約保險期間內，因遭受
    意外事故，致其死亡或殘廢者，依本契約之約定，由保險公
    司給付保險金。」及「台壽保產物團體傷害保險保險單條款
    」第5 條「保險範圍」所載：「被保險人於本契約有效期間
    內，因遭受意外傷害事故，致其身體蒙受傷害而致殘廢或死
    亡時，本公司依照本契約的約定，給付保險金。前項所稱意
    外傷害事故，指非由疾病引起之外來突發事故。」等語，均
    顯見依兩造保險契約條款之約定，被保險人只要在保險期間
    內遭到意外傷害事故而致殘廢或死亡時，被告即應負給付保
    險金之責任。可知被保險人與被告間就系爭保險契約中所謂
    之意外傷害事故，業已約明為非由疾病引起之外來突發事故
    之原因時，被告即應依約給付身故保險金。
  (二)按保險法第131 條所稱之意外傷害，乃指非由疾病引起之外
    來突發事故所致者而言。該意外傷害之界定，在有多數原因
    競合造成傷殘或死亡事故之情形時，應側重於「主力近因原
    則」，以是否為被保險人因罹犯疾病、細菌感染、器官老化
    衰竭等身體內在原因以外之其他外來性、突發性（偶然性）
    、意外性（不可預知性）等因素作個案客觀之認定，並考量
    該非因被保險人本身已存在可得預料或查知之外在因素，是
    否為造成意外傷殘或死亡事故之主要有效而直接之原因（即
    是否為其重要之最近因果關係）而定。（最高法院94年臺上
    字第1816號判決要旨參照）經查，上開相驗屍體證明書及臺
    灣屏東地方法院檢察署之檢驗報告書就被保險人陳龍福之死
    亡原因，均記載：甲、創傷性硬腦膜下出血及顱骨骨折、左
    側第八肋骨骨折（屏基醫院之診）。乙、車禍等語（見本卷
    第7 頁、98年度相字第75號卷第23頁）。是原告主張陳龍福
    死亡之先行原因非上開車禍一事，已有可疑。
  (三)證人即陳龍福發生上開車禍後之主治醫師董明正結證：「（
    法官問：死者98年1 月27日在客廳跌倒，送醫到院前死亡，
    死亡原因你的判斷為何？）死者有肺結核、高血壓、糖尿病
    、曾經右側基底核腦部梗塞型小中風，表示腦部血管不是很
    好，加上他腦部受創後血管一定會再受傷，所以我比較傾向
    腦中風或心肌梗塞才會突然跌倒。（法官問：為何腦部受創
    後血管一定會再受傷？）因為死者開顱手術後腦組織會自行
    重建，但重建後的組織一定沒有本來的好，跟原來的落差很
    大。加上死者有糖尿病及中風的病史，糖尿病血管會比較狹
    窄硬化，而且重建後的腦組織也比一般人的容易中風，所以
    我判斷死者可能是因為腦中風或心肌梗塞，因為血管是全身
    相通的，腦中風的病人心臟血管比較容易發生心肌梗塞或心
    律不整。（法官問：腦中風或心肌梗塞後人會怎麼樣？）可
    能會很快死亡。（法官問：即使沒有跌倒躺在床上也會很快
    死亡嗎？）是的。我判斷死者死亡的原因為腦中風或心肌梗
    塞、心律不整這三個其中一個，應該跟跌倒的關連度不會這
    麼大。」等語（見本卷第93頁），核與屏基醫院99年1 月19
    日（99）屏基醫外字第9901032 號函所附之神經外科、心臟
    內科及新陳代謝科之病歷資料（見第64、66、67頁）相符，
    自堪信實。是由上足見造成陳龍福死亡之主要有效而直接之
    原因，應為腦中風、心肌梗塞或心律不整其中之一，而非系
    爭跌倒事故本身。
  (四)再依證人董明正所述：「（原告共同訴訟代理人問：本件有
    完全排除跌倒所造成死亡的可能性嗎？）因為假如跌倒很大
    力的話，身上會有瘀傷或挫傷，如果法醫當時沒有看到這些
    傷的話，跌倒造成死亡的可能性就沒有那麼大。（原告共同
    訴訟代理人問：死者車禍前受的傷，經過醫院治療後還在復
    原中，有沒有可能因為跌倒，雖然只是輕微的撞擊，但因為
    頭部比一般人脆弱，所以會因為跌倒導致之前車禍的傷復發
    或更嚴重而死亡？）是有這個可能，但因當時病人到院已死
    亡，所以只做急救沒有做電腦斷層，也未開腦，所以無法判
    定，而且要依照家屬當時的描述來認定，假如跌倒的力道很
    大，因為死者1 月19日有作電腦斷層，發現復原算良好，所
    以跌倒後假如受創嚴重，意識會馬上喪失，並馬上昏迷，但
    外觀上會有明顯的挫傷或瘀傷，若受創不嚴重就會慢慢陷入
    昏迷，也不會像死者這麼短的時間就死亡。（法官問：死者
    家屬稱當天晚上8時餘跌倒，依急救紀錄表所載，晚上8時36
    分，到院前已死亡，假如死者是受創不嚴重，慢慢昏迷而死
    亡，有無可能在這麼短的時間內完成這些過程？）有可能。
    但這要解剖腦部才知道硬腦膜下有無出血，因為死者剛車禍
    後沒多久，重建的腦組織很容易碰撞後滲血，滲血後容易昏
    迷，腦部的缺氧只要六分鐘，就會腦死。（法官問：你剛剛
    說死者的死亡原因有可能是三種，為腦中風、心肌梗塞、心
    律不整，是否有第四種可能是原告訴代剛剛所說的死者頭部
    受到力道不大的碰撞導致腦部滲血慢慢昏迷死亡？）有可能
    ，但要解剖腦部才知道裡面有無出血。」等語（見第93頁背
    面、第94頁），可知陳龍福死亡之原因固有第4 種可能，即
    因系爭跌倒事故所造成，但此須經腦部電腦斷層掃瞄或解剖
    死者之腦部始能加以確定。然據原告稱死者遺體並未經解剖
    ，直接火化等語（見第34頁背面、第93頁背面），且依前開
    證人董明正所述：死者到院已死亡，故只做急救而未做電腦
    斷層與開腦，因此無法判定死者係因跌倒而死亡等語，是尚
    難認定系爭跌倒之意外事故為造成陳龍福死亡結果之主要而
    有效之直接原因。且因陳龍福於本件起訴前業已火化，故本
    院亦無法囑託法醫予以解剖或對其頭部進行電腦斷層掃瞄，
    以證明原告主張之上開第4種可能為真，附此說明。
  (五)次查，陳龍福跌倒後經檢查結果，身上及頭部並無瘀傷或挫
    傷，頭皮下亦無血腫之情形，此據證人即相驗時之檢驗員己
    ○○於本院證述綦詳（見第92頁），並有前揭檢驗報告書及
    相片9 張可稽（見相驗卷第22頁、第40至44頁）。原告雖主
    張檢驗員於相驗時有說死者頭部有撞擊痕跡，且腳部有挫傷
    云云，然此為證人己○○所否認（均見本卷第95頁），且經
    本院依原告之聲請勘驗相驗時之錄音紀錄結果，並未發現檢
    驗員己○○於相驗時有陳述前開話語，此亦有錄音光碟1 張
    （附於98年度相字第74號光碟片存放袋內）及勘驗筆錄、錄
    音譯文各1份足憑（見本卷第113頁、第115至117頁），是原
    告此部分之主張顯非可採。綜上，堪認陳龍福跌倒時身上與
    頭部並未與地面或桌、椅產生力道太大之撞擊，惟因其死亡
    後未進行腦部電腦斷層掃瞄或解剖，故亦無法認定其死亡結
    果係肇因於該跌倒所產生「輕微」、「力道不大」之撞擊。
  (六)又依證人己○○結稱：「（法官問：死者跌倒倒地的死亡機
    轉為何？）通常來講我認為這類病人有作氣切，通常會併發
    肺炎，並影響呼吸功能，而且死者有糖尿病、高血壓等慢性
    疾病，腦部需氧量占所有器官的百分之六十，死者又開過腦
    ，腦部有受過創傷，應該是以上這些綜合的併發症引起的死
    亡，而非單純跌倒導致的死亡，我認為死者可能身體已經相
    當虛弱，在行走的時候還需要扶著桌角，這點一月二十八日
    的調查筆錄有載明，才不支倒地，假如死者當時沒有跌倒，
    也會因為他的術後併發症死亡，但死亡時間無法預測。」等
    語（見第92頁），核與前揭證人董明正所述內容相符。參以
    證人己○○雖不具醫師資格，但其為私立中國醫藥大學基礎
    醫學研究所解剖組畢業，現就讀國立成功大學醫學研究所博
    士班（休學中）（見第91頁背面），此為兩造所不爭，衡情
    其應具備相當之醫學專業知識，故其前開證詞應足採信。而
    由上益證系爭跌倒之意外事故應非造成陳龍福死亡之主要有
    效而直接之原因。至原告主張檢察官相驗後於相驗屍體證明
    書內之「死亡方式」記載為「意外」一節。惟查，檢察官固
    於相驗屍體證明書內之「死亡方式」欄位勾選「意外」，然
    於「死亡原因」欄位則另載明直接引起死亡之原因為：甲、
    創傷性硬腦膜下出血及顱骨骨折、左側第八肋骨骨折（屏基
    醫院之診）。乙、（甲之原因）車禍等語（見第7 頁），是
    尚難由此即謂陳龍福係因跌倒之意外事故而導致死亡，故原
    告此部分之主張亦不足採。
五、綜上所述，原告並無法舉證證明系爭跌倒之意外事故符合前
    開所述之「主力近因原則」，自應為不利於原告主張之認定
    ，而依現存之卷證資料研判，被保險人陳龍福之死亡結果應
    係其自身疾病之身體內在原因所造成，而非系爭跌倒意外事
    故所致。從而，原告依上開作業規範及保險單條款第5 條、
    第24條等約定，訴請被告應各給付渠等40萬元之身故保險金
    ，及均自98年2月19日起至清償日止，按週年利率10%計算之
    利息，均無理由，應予駁回。而原告之訴既均經駁回，渠等
    假執行之聲請亦失所附麗，爰併駁回之。
六、本件為判決之基礎已臻明確，兩造其餘攻擊、防禦方法及舉
    證，經本院審酌後認與判決之結果皆無影響，故不一一論駁
    ，末此說明。
七、據上論結，本件原告之訴為無理由，依民事訴訟法第78條、
    第85條第1項前段，判決如主文。
中    華    民    國    99    年    5     月    24    日
                    民事第一庭  法  官  張以岳
以上正本係照原本作成。
如不服本判決，應於送達後20日內，向本院提出上訴狀並表明上
訴理由，如於本判決宣示後送達前提起上訴者，應於判決送達後
10日內補提上訴理由書（須附繕本）。
中    華    民    國    99    年    5     月    24    日
                                書記官  張婉郁

司法院資訊處製作；財團法人民間司法改革基金會備份。
